【裁判字號】    95,上,765
【裁判日期】    951109
【裁判案由】    確認房屋所有權等
【裁判全文】
臺灣高等法院民事判決                   95年度上字第765號
上  訴  人  丙○○
                        3樓
上  訴  人  乙○○○
被上訴人    台北縣新店市公所
法定代理人  甲○○
當事人間請求確認房屋所有權等事件，上訴人對於中華民國95年
8月17日臺灣臺北地方法院95年度訴字第4902號第一審判決提起
上訴，並為訴之追加，本院判決如下：
    主  文
上訴及追加之訴均駁回。
第二審及追加之訴訴訟費用由上訴人負擔。
    事實及理由
壹、程序方面
    按訴之變更追加，非經他造同意，不得為之。但請求之基礎
    事實同一者，不在此限，民事訴訟法第446條第1項及同法第
    255條第1項第2款定有明文。本件上訴人及原審共同原告丁
    ○○、戊○○以其等為門牌號碼台北縣新店市○○路204號
    建物（嗣變更為232號、232-1 號、232-2號，下稱系爭房屋
    ）之共有人，應有部分各四分之一，依民法第767條之規定
    ，起訴請求確認系爭房屋為其等所共有，經原審判決駁回其
    訴，上訴人不服，提起上訴，並本於同一之基礎事實，為訴
    之追加（詳後開貳、三、(二)後段及(三)、(四)所示），自毋庸經
    被上訴人之同意，應予准許。
貳、實體方面
一、按依原告在第一審所訴之事實，並依其在第二審提出之書狀
    所主張之事實，其訴在法律上顯無理由者，依民事訴訟法第
    460條（即現行法第463條）之規定，同法第249條第2項於第
    二審程序亦準用之（司法院院解字第3264號之(四)解釋文參照
    ）。次按原告之訴，依其所訴之事實，在法律上顯無理由者
    ，法院得不經言詞辯論，逕以判決駁回之，民事訴訟法第24
    9條第2項定有明文，此項規定，依同法第463條之規定，亦
    準用於第二審程序（參見最高法院89年度台上字第1786號裁
    判要旨）。
二、上訴人主張：
  (一)系爭房屋為伊等與丁○○、戊○○共有，應有部分各四分之
    一。被上訴人雖前對丙○○、丁○○、戊○○提起請求返還
    系爭房屋之訴，經原法院91年度重訴字第1609號、本院92年
    度上字第304號判決及最高法院95年度台上字第315號確定裁
    定（以下合稱前案確定判決）認定伊等為無權占有系爭房屋
    ，並應返還不當得利予被上訴人。惟伊等乃因繼承父親劉珍
    浦而取得系爭房屋所有權，劉珍浦於民國（下同）38年間得
    到先總統蔣中正先生之委任及授權，代表國軍接收日本人所
    遺留之系爭房屋而取得所有權，無須辦理系爭房屋及坐落基
    地所有權登記，加上先總統蔣中正亦同意系爭房屋為劉珍浦
    所有，伊等自可因繼承而取得系爭房屋之所有權，故台灣省
    公產處於41年12月30日向地政機關申請登記系爭房屋所有權
    屬國有，管理機關為台灣省公產處，嗣台灣省公產處於42年
    4 月9日將系爭房屋坐落基地撥贈予新店鎮，並於56年1月13
    日辦妥所有權登記，被上訴人違法以買賣及撥贈之原因登記
    為系爭房屋及坐落基地所有權人及管理人，已違反強制及禁
    止規定，應屬無效。國民革命軍遺族學校於58年5月15日第
    515 號函之內容並未命劉珍浦交出系爭房屋及坐落基地予被
    上訴人，其意思表示之真意即指同意劉珍浦得以所有權人之
    身分繼續占有使用系爭房屋及坐落基地。
  (二)前案確定判決認定系爭房屋為國民革命軍遺族學校向被上訴
    人租用，再配住予劉珍浦等該校教職員及學生，系爭房屋租
    賃契約業於58年6月期滿，且劉珍浦所受配住之法律關係亦
    因其死亡而終止，伊等不可能因繼承而取得該租賃關係；同
    時系爭房屋已登記為國有，伊等亦無從因時效而取得他人已
    登記之不動產，而判決伊等敗訴。伊等於前案確定判決第二
    審程序審理期間即備位主張劉珍浦因接收日產房屋而取得所
    有權，惟未經調查審酌及採信，更未於理由欄內敘明，顯有
    判決脫落之現象，有民事訴訟法第496條第1項第1、2款規定
    之再審事由，及違反最高法院80年台再字第130號判例意旨
    ，爰依民法第767條之規定，求為判決確認系爭房屋為伊等
    及丁○○、戊○○所共有，應有部分各四分之一。
  (三)被上訴人於前案確定判決係以系爭房屋出租人及管理人之身
    分，起訴請求丁○○、戊○○、丙○○等人返還系爭房屋，
    而本件上訴人係依民法第767條之規定，請求確認對於系爭
    房屋有所有權，是前案確定判決返還房屋事件與本件之當事
    人身分互不相同，並非同一事件。而劉湯巧蓉具有合一確定
    之當事人身分，前案確定判決漏未列其在內，該案判決既判
    力自不及於乙○○○，另依強制執行法第15條規定，以乙○
    ○○對於系爭房屋應有部分四分之一所有權人身分，提起追
    加確認之訴及第三人異議之訴（如下述三聲明第(三)項）；又
    倘上訴人因下述三聲明第(二)項勝訴，對於系爭房屋有所有權
    ，而能消滅或妨礙被上訴人之聲請強制執行，即依據強制執
    行法第14條規定，追加下述三聲明第(四)項（依序見本院卷第
    6至7頁）。
三、原審為上訴人及丁○○、戊○○敗訴之判決，上訴人不服，
    提起上訴，丁○○、戊○○則未聲明不服。上訴人上訴及追
    加之訴聲明：(一)原判決廢棄（關於上訴人部分）。(二)確認上
    訴人因繼承劉珍浦所有之系爭房屋而各取得應有部分四分之
    一之所有權，及塗銷被上訴人對於系爭房屋之管理人登記。
    (三)確認被上訴人不得依前案確定判決對乙○○○強制執行，
    並請求撤銷臺灣臺北地方法院95年度執字第23283號返還房
    屋強制執行事件，對於乙○○○之強制執行程序。(四)臺灣臺
    北地方法院95年度執字第23283號返還房屋強制執行事件，
    對於上訴人之強制執行程序應予撤銷。
四、關於確認上訴人各有系爭房屋應有部分四分之一所有權部分
    ：
    按確定判決之既判力，固以訴訟標的經表現於主文判斷之事
    項為限，判決理由並無既判力，但法院於判決理由中，就訴
    訟標的以外當事人主張之重要爭點，本於當事人辯論之結果
    已為判斷時，其對此重要爭點所為之判斷，除有顯然違背法
    令，或當事人已提出新訴訟資料，足以推翻原判斷之情形外
    ，應解為在同一當事人就該重要爭點所提起之訴訟中，當事
    人及法院就該已經法院判斷之重要爭點之法律關係，不得任
    作相反之主張或判斷，始符民事訴訟上之誠信原則（最高法
    院73年台上字4062號判決要旨參照），此可認與我國民事訴
    訟實務及學說上所謂爭點效理論相仿，即當事人在前訴訟以
    重要爭點加以爭執，經法院審理及判斷所發生之通用力，於
    不同之後訴，如以同一爭點為重要之先決問題加以審理時，
    當事人不得為與其判斷相反之主張、舉證，並禁止法院為與
    其相矛盾之判斷之效力。本件上訴人主張系爭房屋為其等之
    父劉珍浦受配住之宿舍，於受配住之時即已取得系爭房屋所
    有權，其等與丁○○、戊○○亦因繼承而各取得應有部分四
    分之一等語，並提出台灣省台北縣新店鎮公有建築物租約、
    國民革命軍遺族學校函、系爭房屋照片、位置圖及門牌證明
    書等件為證（依序見原審卷第69至70頁及第72至77頁），經
    查：
  (一)丙○○部分：
    被上訴人前於91年間主張系爭房屋及其坐落基地為伊所有，
    遭含上訴人在內等8人無權占用，依民法第767條規定及不當
    得利之法律關係，訴請其等遷出、拆除及返還不當得利等，
    業經前案確定判決：1.丁○○應將系爭房屋，如原法院91年
    度重訴字第1609號判決所附土地複丈成果圖所示A部分上方
    ，以鋼架鐵皮造之第二層房屋拆除，並與丙○○及訴外人劉
    珍堂、李麗貞、劉皖婷等4人自該土地複丈成果圖所示A、B
    房屋部分遷出，連同所占基地及新台幣（下同）46萬3864
    元返還被上訴人，及自91年1月1日起至遷讓系爭房屋日止，
    按年給付被上訴人14萬825元。2.戊○○、李麗貞應將系爭
    房屋，如土地複丈成果圖所示C、D、E部分上方，以鋼架鐵
    皮造之第二層房屋拆除，並與劉皖婷自土地複丈成果圖所示
    C房屋部分遷出，連同所占基地及16萬2737元返還被上訴人
    ，及自91年1月1日起至遷讓房屋日止，按年給付被上訴人5
    萬1332元，有前案確定判決附卷可稽（依序見原審卷第153
    至183頁及第78頁），足見丙○○與被上訴人間就系爭房屋
    及其坐落基地之訴訟標的原因事實，業經前案確定判決認定
    新店市為系爭房屋及其坐落基地之所有人，被上訴人為管理
    人，且丙○○係無權占有系爭房屋及其坐落基地，要徵明確
    。再查，92年間丙○○曾以被上訴人、乙○○○、戊○○及
    丁○○等人為被告，起訴請求確認劉珍浦對於系爭房屋所有
    權存在，被上訴人應將系爭房屋所有權登記塗銷，並協同辦
    理變更登記為劉珍浦所有，及乙○○○、丁○○、戊○○應
    協同其辦理系爭房屋之繼承登記及分割，經原法院92年度訴
    字第5435號、本院93年度上字第19號判決及最高法院95年度
    台上字第2292號裁定駁回丙○○之訴確定，有各該裁判在卷
    可查（見本院卷第53至56頁），揆諸前開說明，系爭房屋既
    為新店市所有，並經登記在案，丙○○卻以其為系爭房屋所
    有權人身分，起訴請求確認其就系爭房屋有四分之一所有權
    存在，顯無理由。至丙○○主張其於前案確定判決第二審程
    序審理期間即備位主張劉珍浦因接收日產房屋而取得所有權
    ，惟該案未予調查審酌及採信，更未於理由欄內敘明，顯有
    判決脫落之現象，有民事訴訟法第496條第1項第1、2款規定
    之再審事由，及違反最高法院80年台再字第130號判例意旨
    等情，並陳稱前案確定判決認定當事人及系爭房屋所有權歸
    屬應待上訴人就劉珍堂部分聲明承受訴訟後，續行訴訟，卻
    未為之，違反民事訴訟法第168條規定及最高法院29年度上
    字第1572號判例要旨，適用法規顯有錯誤云云，縱令屬實，
    均係前案應否補充判決或提起再審之訴之問題，附此敘明。
  (二)乙○○○部分：
    劉珍浦於73年10月21日死亡，其繼承人為戊○○、丁○○、
    乙○○○、丙○○（長子劉克新已於41年2月24日死亡），
    有戶籍謄本在卷可稽（見原審卷第43至51頁）。又被上訴人
    於前案確定判決並未將乙○○○列為被告，復有前案確定判
    決可稽。然查前案確定判決理由一再闡述系爭房屋及其坐落
    基地為新店市所有，並非上訴人之父劉珍浦所有，雖乙○○
    ○不受前案確定判決既判力所及，依前開爭點效之說明，本
    件仍不得為與前案確定判決相反之認定或判斷，從而乙○○
    ○自無從自其父劉珍浦繼承系爭房屋，其請求確認就系爭房
    屋有四分之一所有權，實無足取。
五、關於追加之訴部分（即1.請求塗銷被上訴人對於系爭房屋之
    管理人登記；2.確認被上訴人不得依前案確定判決，對乙○
    ○○強制執行，及請求撤銷臺灣臺北地方法院95年度執字第
    23283號返還房屋強制執行事件，對於乙○○○之強制執行
    程序；3.臺灣臺北地方法院95年度執字第23283號返還房屋
    強制執行事件，對於上訴人之強制執行程序應予撤銷）：
    查前案確定判決既認定系爭房屋為新店市所有，被上訴人為
    管理人，基於上開同一理由，上訴人追加請求塗銷被上訴人
    之管理人登記，自屬無據。又被上訴人於前案確定判決中，
    既未以乙○○○為被告而取得執行名義，執行法院自無可能
    對乙○○○實施強制執行，是上訴人追加請求確認被上訴人
    不得依前案確定判決，對乙○○○為強制執行，及請求撤銷
    臺灣臺北地方法院95年度執字23283號返還房屋強制執行事
    件，對於乙○○○之強制執行程序，顯無起訴之利益。再者
    ，上訴人既非系爭房屋所有權人，已如前述，本件即無消滅
    或妨礙被上訴人請求之事由存在，上訴人援引強制執行法第
    14條之規定，追加請求撤銷臺灣臺北地方法院95年度執字第
    23283號返還房屋強制執行事件，對於上訴人之強制執行程
    序，於法亦有未合。
六、綜上所述，上訴人依民法第767條之規定，請求確認系爭房
    屋其等有四分之一所有權，並提起追加之訴，據其在原審及
    本院所主張之事實，於法律上均顯無理由，不應准許。原審
    就確認系爭房屋所有權部分，為上訴人敗訴之判決，依其理
    由雖有不同，惟結論並無二致，上訴意旨指摘原判決不當，
    求予廢棄改判，仍為顯無理由，爰不經言詞辯論，駁回上訴
    人之上訴及追加之訴。。
七、據上論結，本件上訴及追加之訴均為顯無理由，依民事訴訟
    法第463條、第249條第2項、第78條、第85條第1項前段，判
    決如主文。
中    華    民    國    95    年    11    月    9     日
                    民事第十庭
                        審判長法  官  阮富枝
                              法  官  吳麗惠
                              法  官  陳財旺
正本係照原本作成。
不得上訴。
（原審認定上訴人及丁○○、戊○○等4人起訴時，訴訟標的價
  額為新台幣1,600,000元；上訴人2人就其所有權應有部分各四
  分之一，提起上訴，其訴訟標的價額合計為新台幣800,000元
  ，未逾新台幣1,500,000元）
中    華    民    國    95    年    11    月    10    日
                              書記官  鐘秀娥


司法院資訊處製作；財團法人民間司法改革基金會備份。
